【裁判字號】    91,簡上,166
【裁判日期】    920717
【裁判案由】    給付會款
【裁判全文】
臺灣高雄地方法院民事判決  九十一年度簡上字第一六六號
    上  訴  人        甲○○
?
    上  訴  人        乙○○
    上  訴  人        丙○○
    共      同
    訴訟代理人        林玉芬  律師
    複代理人          郭家駿  律師
    上訴人即被上訴人  丁○○  .
    訴訟代理人        李慶榮  律師
                      孫守濂  律師
    被上訴人          戊○○  .
    訴訟代理人        許芳瑞  律師
右當事人間請求給付會款事件，上訴人對於中華民國九十一年三月十八日本院九十年
度雄簡字第二三四二號第一審簡易判決提起上訴，本院判決如左：
    主      文
上訴駁回。
第二審訴訟費用由上訴人負擔。
    事實及理由
一、被上訴人即上訴人丁○○起訴主張：訴外人郭玉燕自任會首，邀集民間互助會數
    會，上訴人甲○○參加其中會期自民國八十六年一月起至八十九年五月止共會員
    四十一次之互助會二會，已於八十七年六月、八十七年十月標取並收受會款。上
    訴人乙○○參加同會期之互助會一會，於八十六年十一月標取並收受會款。上訴
    人丙○○參加會期自八十六年四月起至八十九年九月止共會員四十二次之互助會
    一會，於八十六年十二月標取並收受會款。被上訴人戊○○參加會期自八十七年
    六月起至九十年九月止共會員四十次之互助會一會，於八十八年七月標取並收受
    會款。詎訴外人郭玉燕因故於八十七年十一月止會，斯時其四人均為已標取會款
    之死會會員，訴外人郭玉燕乃出具會款轉讓書予伊，約定由伊逕向渠等收取死會
    會款債權，茲以原審起訴狀繕本之送達為債權讓與通知，是其四人自應負給付會
    款之義務，惟原審就被上訴人戊○○之部分判決伊敗訴，並未詳查伊與證人龔金
    德受讓債權之先後，殊有未洽，爰就其敗訴部分提起上訴等語。於本院聲明：(一)
    上訴聲明：1.原判決不利於上訴人丁○○之部分廢棄。2.右廢棄部分，被上訴人
    戊○○應給付上訴人丁○○新台幣（下同）三十五萬元及自九十年九月十二起至
    清償日止，按週年利率百分之五計算之利息。(二)答辯聲明：上訴駁回。
二、上訴人甲○○、乙○○、丙○○則以：上訴人甲○○固曾於訴外人郭玉燕任會首
    之上開互助會召集之初，參加其中二會，惟上訴人甲○○旋即向訴外人郭玉燕表
    明其僅欲參加一會，經訴外人郭玉燕同意後，上訴人甲○○乃退一會並僅保留一
    會，然因會單均已分送各會員，故未予更改原會單上關於上訴人甲○○參加二會
    之記載，是上訴人甲○○確僅參加一會，此觀諸上訴人甲○○所出具之簽收單一
    紙自明，原審誤認此節，逕認上訴人甲○○係參加二會，顯與事實不符。是以訴
    外人郭玉燕並無合計三十八萬元之會款債權可資讓與被上訴人丁○○可言，從而
    被上訴人丁○○請求上訴人甲○○給付三十八萬元云云，自屬無據。又證人林玉
    梅雖證稱上訴人甲○○有標得二會云云，惟為上訴人甲○○所否認，且證人林玉
    梅與被上訴人丁○○間有利害關係，其所為之證詞，顯有偏袒被上訴人丁○○之
    虞，並非可採。另訴外人即活會會員鄒麗鳳將其對於訴外人郭玉燕之會款債權計
    二十二萬元於止會時讓與上訴人乙○○，則上訴人乙○○於受被上訴人丁○○債
    權讓與通知時，自得主張抵銷。再上訴人丙○○亦於止會時，自訴外人即活會會
    員鄭淑文及李有金受讓渠等對於訴外人郭玉燕之會款債權各十九萬元，合計三十
    八萬元，上訴人丙○○自得對被上訴人丁○○主張抵銷。至渠等所為之權利轉讓
    書雖係事後製作，然亦無礙於實際上已完成之債權讓與行為，此外，證人謝宛蓁
    證稱其有向訴外人郭玉燕通知活會會員與死會會員間相互為債權轉讓等語，則證
    人鄒麗鳳、鄭淑文及李有金與上訴人乙○○、丙○○間之債權轉讓行為，自已對
    訴外人郭玉燕發生債權讓與之效力，而得主張抵銷，矧原審就此合法之抵銷抗辯
    ，竟未予採信，其認事用法，顯有違誤等語置辯。於本院聲明：(一)原判決不利於
    上訴人甲○○、乙○○及丙○○之部分與該部分假執行之宣告暨訴訟費用之裁判
    均廢棄。(二)右廢棄部分，被上訴人丁○○在第一審之訴駁回。(三)如受不利之判決
    ，願以現金或同額之銀行可轉讓定期存款單供擔保請准免為假執行。
三、被上訴人戊○○則以：訴外人郭玉燕於八十七年十一月間止會後，即於同月將對
    伊之會款債權讓與證人龔金德，伊乃按月給付證人龔金德一萬元，並已給付完畢
    ，此據證人龔金德及郭玉燕到庭證述相符，堪可認定，雖證人顏惠英證稱戊○○
    說龔金德也向她要，她沒有給，把錢存在戶頭內，等法院判決之後再決定給誰云
    云，惟證人顏惠英係上訴人丁○○之配偶，其所為之證詞顯有偏頗之虞，不足採
    信，況倘證人顏惠英所述為真，上訴人丁○○為何於原審未提出，而遲至二審始
    行提出？是以訴外人郭玉燕對伊已無債權可供讓與上訴人丁○○等語置辯。於本
    院聲明：上訴駁回。
四、經查：
  （一）上訴人甲○○、乙○○、丙○○上訴之部分：
      1.兩造不爭執事項：被上訴人丁○○主張訴外人郭玉燕自任會首，邀集民間互
        助會數會，上訴人甲○○參加其中會期自八十六年一月起至八十九年五月止
        共會員四十一次之互助會，已於八十七年間標取並收受會款；上訴人乙○○
        參加同會期之互助會一會，於八十六年十一月標取並收受會款；上訴人丙○○參加會期自八十六年四月起至八十九年九月止共會員四十二次之互助會一
        會，於八十六年十二月標取並收受會款，訴外人郭玉燕因故於八十七年十一
        月止會，斯時其三人均為已標取會款之死會會員之事實，業據提出會款簽收
        單、互助會單等件為證，且為上訴人甲○○、乙○○、丙○○所不爭執，自
        堪信為真實。
      2.兩造爭執要點：(一)被上訴人丁○○與訴外人郭玉燕間之債權讓與行為是否有
        效？(二)上訴人甲○○參加一會或二會？(三)上訴人甲○○、乙○○、丙○○是
        否得主張抵銷？茲就本院判斷分述如下：
      (1)按表意人與相對人通謀而為虛偽意思表示者，其意思表示無效，民法第八十
        七條第一項前段固定有明文，惟所謂「通謀虛偽表示」係指表意人與相對人
        相互明知為非真意之表示而言，故表意人之相對人不僅須知表意人非真意，
        並須就表意人非真意之表示相與為非真意之合意，始為相當（最高法院五十
        一年台上字第二一五號判例意旨參照）。本件上訴人甲○○、乙○○、丙○○辯稱丁○○與訴外人郭玉燕間之債權讓與行為屬通謀虛偽意思表示云云，
        惟查，被上訴人丁○○主張訴外人郭玉燕將系爭會款債權讓與伊之情，業據
        提出會款轉讓書一份為證，又證人郭玉燕於原審證稱：丁○○有參加幾個會
        ，因為他是顏惠英的先生，所以才以死會會款債權用來抵償欠他們的會款債
        務，伊沒有欠丁○○會款以外的債務等語（見原審卷第七十頁），堪認訴外
        人郭玉燕主觀上確有讓與債權之真意，另證人顏惠英於本院證稱：伊跟四會
        ，都是活會，大約繳了七十萬元，郭玉燕說要把對其他死會會員的債權讓給
        伊，因伊與其他死會會員是同事，礙於情面，故將會款轉讓書交給伊先生行
        使權利等語（見本院九十二年三月二十八日準備程序筆錄），並提出本票一
        紙為證，參以訴外人郭玉燕分別出具會款轉讓書、收款委託書予丁○○及訴
        外人顏惠英，為兩造所不爭，而被上訴人丁○○與訴外人顏惠英間既係夫妻
        關係，訴外人郭玉燕本無分別出具會款轉讓書及收款委託書之必要，可見若
        非因被上訴人丁○○並非會員，致受讓債權後行使權利受阻，即無由訴外人
        郭玉燕再出具收款委託書予訴外人顏惠英之必要，足徵訴外人郭玉燕確有讓
        與債權之真意甚明，且參酌訴外人顏惠英與上訴人甲○○、乙○○、丙○○
        及被上訴人戊○○間係同事關係，則被上訴人丁○○主張訴外人郭玉燕本欲
        將債權讓與訴外人顏惠英，因考慮與其他會員間礙於情面不方便出面，才將
        債權讓與伊行使等語，亦合乎情理，從而，其二人間所為債權讓與之意思表
        示即屬真意之合意，而為有效，縱被上訴人丁○○並非會員，然其受讓訴外
        人郭玉燕之會款債權，亦非修正前之民法所不許，難謂該債權讓與行為係屬
        通謀虛偽意思表示。
      (2)上訴人甲○○辯稱其原先參加二會，嗣經訴外人郭玉燕同意退一會，僅保留
        一會云云，惟查，由原審卷附之互助會名單（八十六年一月起會）以觀，其
        上記載上訴人甲○○參加二會，分別於八十七年六月一日及十月一日得標（
        見原審卷第三十八頁），前者復有簽收單一紙為憑（見原審卷第十一頁），
        後者則無簽收單等情，核與會款轉讓書之附表所載相符，此節亦據訴外人即
        證人郭玉燕及林玉梅到庭結證屬實，加以上訴人甲○○自陳八十七年十月有
        標到會，會款陸續拿到等語在卷（見本院九十一年十月三十日準備程序筆錄
        ），足徵上訴人甲○○係參加二會並均得標乙節，洵堪認定，則上訴人甲○○辯稱其僅參加一會，並於八十七年六月一日得標云云，並非可採。
      (3)次按債權之讓與，非經讓與人或受讓人通知債務人，對於債務人不生效力。
        但法律另有規定者，不在此限。受讓人將讓與人所立之讓與字據提示於債務
        人者，與通知有同一之效力；債務人於受通知時，對於讓與人有債權者，如
        其債權之清償期，先於所讓與之債權或同時屆至者，債務人得對於受讓人主
        張抵銷，民法第二百九十七條、第二百九十九條第二項分別定有明文。又債
        權之讓與，債務人於受通知時對於讓與人有債權者，方得於民法第二百九十
        九條第二項所定之條件下，對於受讓人主張抵銷，否則其債權縱令早已存在
        ，而債務人受通知時尚未取得，亦無對受讓人主張抵銷之餘地（最高法院四
        十九年台上字第一一九０號判例意旨參照）。經查，訴外人郭玉燕於八十九
        年四月十五日將系爭會款債權讓與被上訴人丁○○之情，業據證人郭玉燕於
        原審證述屬實，並有會款轉讓書一份在卷可稽，堪信為真正，已如前述，又
        被上訴人丁○○主張以起訴狀繕本之送達為系爭會款債權轉讓之通知，揆諸
        前開規定，該會款債權之讓與至遲已於上訴人甲○○、乙○○、丙○○收受
        起訴狀繕本時發生效力。上訴人乙○○、丙○○雖以其他活會會員鄒麗鳳、
        鄭淑文及李有金所讓與之債權主張抵銷云云，並提出權利讓與書三份為憑，
        惟查，證人鄒麗鳳到庭證稱：權利轉讓書是伊於九十一年間（本件上訴後）
        作成的，伊總共繳了二十二萬元，郭玉燕倒會後去向不明，沒有通知她債權
        讓與等語；證人鄭淑文到庭證稱：權利轉讓書是伊於九十一年間簽的，伊總
        共繳了十九萬元，找不到郭玉燕也沒有通知她債權讓與等語；證人李有金亦
        證稱：權利轉讓書是伊簽名，伊總共繳了十九萬元等語（見本院九十一年十
        月三十日準備程序筆錄），是證人鄒麗鳳、鄭淑文及李有金有將活會會款債
        權讓與上訴人乙○○及丙○○之情，固堪認定，然證人李有金證稱權利轉讓
        書係於八十七年間作成云云，核與證人鄒麗鳳、鄭淑文所證述之時點不符，
        非無疑問，況上訴人丙○○亦自陳權利轉讓書係事後作成，參酌上開三份權
        利轉讓書打字部分之內容、格式及字體均相同，顯係同一時期作成，故證人
        李有金此部分之證詞為不可採。另證人謝宛蓁（原名謝兆蘋）雖證稱止會當
        時死會會員與活會會員私下互相約定抵銷，伊有通知郭玉燕伊和丙○○的錢
        都交給鄭淑文了云云（見本院九十二年四月二十三日準備程序筆錄），惟其
        證詞尚未能證明證人鄭淑文當時已將債權讓與上訴人丙○○，且死會會員對
        於會首固負給付會款之義務，然亦與活會會員無關，非會員間得以相互約定
        抵銷，況倘渠等於止會當時即已約定債權讓與，為何於原審就此有利之事實
        並未為主張？顯有悖常情，是以上訴人乙○○及丙○○辯稱止會當時即已受
        讓債權云云，無足採取。準此而論，上訴人乙○○及丙○○於被上訴人丁○○通知債權讓與之時，既尚未受讓取得對於訴外人郭玉燕之債權，即無主張
        抵銷之權利，從而，上訴人乙○○自止會時即八十七年十一月起至會期結束
        （即八十九年五月）時止，尚積欠十九期會款共十九萬元，上訴人丙○○自
        止會時至會期結束（即八十九年九月）時止，尚積欠二十三期會款共二十三
        萬元，至上訴人甲○○係參加二會，則自止會時起至會期結束（即八十九年
        五月）時止，尚積欠十九期會款共三十八萬元等情，並有上開會款轉讓單一
        紙存卷可參，足堪認定。
  （二）上訴人丁○○上訴之部分：
      1.上訴人丁○○主張訴外人郭玉燕自任會首，邀集民間互助會數會，被上訴人
        戊○○參加會期自八十七年六月起至九十年九月止共會員四十次之互助會一
        會，於八十八年七月標取並收受會款，訴外人郭玉燕因故於八十七年十一月
        止會，斯時被上訴人戊○○為已標取會款之死會會員之事實，業據提出會款
        簽收單、互助會單等件為證，且為被上訴人戊○○所不爭執，自堪信為真實
        ，惟被上訴人戊○○另以前詞置辯，故此部分應審究者為：訴外人郭玉燕對
        於被上訴人戊○○有無債權可供讓與上訴人丁○○？
      2.經查，依上訴人丁○○提出之會款轉讓書上固記載被上訴人戊○○尚欠三十
        五萬元未繳，惟證人郭玉燕於原審證稱：伊與龔金德講好由他收取戊○○的
        死會會款，戊○○有一死會、一活會，以活會已繳的五萬元抵死會的錢，尚
        欠三十萬元等語（見原審卷第六十九頁），是證人郭玉燕就此部分證述之內
        容與其於會款轉讓書上之記載尚有不符，然證人龔金德到庭證稱：郭玉燕尚
        欠伊會款八十九萬元，郭玉燕於八十七年十一月間將對於戊○○的三十萬元
        會款債權讓與伊（抵銷活會已繳五萬元的餘額），剩下的五十九萬元她會慢
        慢還等語（見原審卷第六十八頁、本院九十一年十一月二十二日準備程序筆
        錄），核與證人郭玉燕上開證述之情節大致相符，而證人郭玉燕同時為上訴
        人丁○○及證人龔金德之債務人，利害關係相同，其尚無偏頗證人龔金德之
        必要，故以其事後到庭所證述之內容較為可採，況證人郭玉燕讓與其對上訴
        人甲○○、乙○○、丙○○之債權合計八十萬元（380000＋190000＋230000
        ＝800000元），有如前述，顯足以清償證人顏惠英之七十萬元會款債權，衡
        情證人郭玉燕已無必要再讓與對被上訴人戊○○之三十萬元會款債權，且該
        會款轉讓書上記載被上訴人戊○○尚欠三十五萬元會款一節，亦與事實不符
        ，足見證人郭玉燕已將對被上訴人戊○○之三十萬元會款債權讓與證人龔金
        德，被上訴人戊○○亦知悉此情，則縱證人郭玉燕事後再將該債權讓與上訴
        人丁○○，亦不生效力，至被上訴人戊○○是否已清償債務，乃其與證人龔
        金德間之關係，並不影響債權讓與之效力，從而，上訴人丁○○主張被上訴
        人戊○○應給付死會會款三十萬元云云，為無理由，不應准許。
五、綜上所述，被上訴人丁○○與訴外人郭玉燕間之債權讓與行為屬真意之合意，而
    為有效，上訴人甲○○係參加二會，並均標得會款，上訴人乙○○、丙○○事後
    雖自活會會員鄒麗鳳、鄭淑文、李有金受讓取得對訴外人郭玉燕之會款債權，惟
    其二人未能證明於受通知時已取得該債權，故仍不得主張抵銷，又訴外人郭玉燕
    對於被上訴人戊○○已無債權可資讓與上訴人丁○○，從而，被上訴人丁○○本
    於合會及債權讓與之法律關係，請求上訴人甲○○、乙○○及丙○○分別給付三
    十八萬元、十九萬元、二十三萬元及其遲延利息，即屬正當，應予准許；至其請
    求被上訴人戊○○給付三十五萬元之部分，尚屬無據，應予駁回。原審就超過上
    開應准許部分，為上訴人即被上訴人丁○○敗訴之判決，核無不合，上訴意旨指
    摘原判決不當，求予廢棄改判，為無理由，應予駁回。又本件係本於合會有所請
    求涉訟之判決，依民事訴訟法第三百八十九條第一項第三款規定，本應依職權宣
    告假執行，茲因被上訴人丁○○勝訴部分，經本院判決即告確定，核無宣告假執
    行或免為假執行之必要，附此敘明。
六、據上論結，本件上訴為無理由，依民事訴訟法第四百三十六條之一第三項、第四
    百四十九條第一項、第七十八條，判決如主文。
中      華      民      國    九十二    年      七      月     十七     日
                              臺灣高雄地方法院民事第五庭
~B審判長法官  陳嘉惠
~B      法官  林玉心
~B      法官  鍾素鳳
右為正本係照原本作成。
本判決不得上訴。
中      華      民      國    九十二    年      七      月     十七     日
~B法院書記官  黃麗緞


司法院資訊處製作；財團法人民間司法改革基金會備份。
